【裁判字號】    92,訴,1891
【裁判日期】    921128
【裁判案由】    排除侵害等
【裁判全文】
臺灣臺北地方法院民事判決                九十二年度訴字第一八九一號
    原      告  乙○○
    訴訟代理人  王志哲律師
    被      告  甲○○
    訴訟代理人  林榮武律師
右當事人間請求排除侵占等事件，本院於民國九十二年十一月十七日辯論終結，判決
如左：
    主      文
被告應將坐落台北縣石碇鄉○○○段濕水子小段二－十六地號土地如附圖編號庚、辛
、壬、戊所示部分土地、面積五百三十三平方公尺、及同段一一三地號土地如附圖編
號乙所示、面積三十五平方公尺之地上物拆除，並回復原狀將土地返還原告及其他全
體共有人。
被告應給付原告新臺幣壹萬仟伍佰零貳元，及自民國九十二年四月十四日起至返還
前項土地之日止，按如附圖編號庚、辛、壬、戊、乙所示面積各依該年度申報地價年
息百分之五計算之損害金之三分之二予原告。
訴訟費用由被告負擔。
本判決得假執行。但被告如以新臺幣拾玖萬柒仟陸佰元為原告預供擔保後，得免為
假執行。
    事      實
甲、原告方面：
  一、聲明：如主文第一項、第二項所示，及為以供擔保為條件之假執行宣告。
  二、陳述：原告為坐落台北縣石碇鄉○○○段濕水子小段二－十六、一一三地號土
      地（以下簡稱系爭土地）之共有人，應有部分均為三分之二。被告竟未經系爭
      土地全體共有人之同意，擅自以興建地上物等方式占用系爭土地如附圖編號庚
      、辛、壬、戊、乙所示部分，面積合計五六八平方公尺，自屬無權占有，且其
      因此受有相當於租金之利益，致原告受有相當於租金損失之損害，爰依民法第
      八百二十一條、第七百六十七條之規定請求被告拆除系爭土地上如附圖編號庚
      、辛、壬、戊、乙所示之地上物並將土地返還原告及其他全體共有人，暨依侵
      權行為、不當得利之法律關係，請求被告按原告應有部分之比例賠償原告自民
      國八十七年五月一日起迄起訴前（即九十二年四月十三日）相當於租金損失之
      損害新臺幣（下同）一萬三千五百零二元，及自起訴日起至返還前揭土地之日
      止，按如附圖編號庚、辛、壬、戊、乙所示面積各該年度申報地價年息百分之
      五計算之損害金之三分之二予原告。
  三、證據：提出土地登記謄本、地價謄本各二件，並聲請履勘現場。
乙、被告方面：
  一、聲明：
    (一)原告之訴及假執行之聲請均駁回。
    (二)如受不利判決，請准提供擔保免為假執行。
  二、陳述：被告之母王鄞菊於八十年間向訴外人莊陳蓮鳳購買系爭土地之相鄰地，
      並於八十四年過戶於被告名下，當時莊陳蓮鳳指界系爭土地上荒廢之房舍亦為
      買賣範圍，數年後被告將該房舍予整修、設置貨櫃屋，並為水土保持。然九十
      年十二月三十日原告卻告知該部分之土地為其所有，經丈量確係原告所有，被
      告乃與原告協調表示願購買系爭土地，惟因被告一時週轉失靈，未能提出具體
      履行條件，以致無法承購，被告並非故意侵占原告之土地。
    理      由
一、按訴狀送達後，原告不得將原訴變更或追加他訴。但擴張或減縮應受判決事項之
    聲明，不在此限，民事訴訟法第二百五十五條第一項第三款定有明文。查原告於
    九十二年四月十四日提起本件訴訟時，其應受判決事項之聲明記載為：「(一)被告
    應將坐落台北縣石碇鄉○○○段濕水子小段二－十六地號、面積一二○九平方公
    尺、及同段一一三地號、面積一四七九平方公尺土地之地上物拆除（實際占用面
    積與位置以地政機關測量為準），返還土地予全體共有人。(二)被告應給付自八十
    七年五月一日起至返還前開占用土地之日止，按占用土地面積各該年度申報地價
    年息百分之五計算之損害金之三分之二予原告。」，旋於九十二年六月二十五日
    當場更正其應受判決事項之聲明為：「(一)被告應將坐落台北縣石碇鄉○○○段濕
    水子小段二－十六地號、面積一二○九平方公尺、及同段一一三地號、面積一四
    七九平方公尺土地之地上物拆除（實際占用面積與位置以地政機關測量為準），
    返還土地予全體共有人。(二)被告應給付原告六萬三千八百九十六元，及自九十二
    年四月十四日起至返還前開占用土地之日止，按占用土地面積各該年度申報地價
    年息百分之五計算之損害金之三分之二予原告。」，嗣於九十二年十月十七日具
    狀陳明其應受判決事項之聲明為：「(一)被告應將如附圖所示庚、辛、壬、戊部分
    ，即坐落台北縣石碇鄉○○○段濕水子小段二－十六地號、面積五三三平方公尺
    、及如附圖所示乙部分，即同段一一三地號、面積三五平方公尺土地之地上物拆
    除，回復原狀返還土地予全體共有人。(二)被告應給付原告一萬三千五百零二元，
    及自九十二年四月十四日起至返還前開占用土地之日止，按占用土地面積各該年
    度申報地價年息百分之五計算之損害金之三分之二予原告。」，顯已將原訴變更
    ，惟係應受判決事項聲明之減縮，揆諸前揭規定，本院認應准許之。
二、原告起訴主張其為系爭土地之共有人，應有部分均為三分之二，詎被告未經系爭
    土地全體共有人之同意，擅自以興建地上物等方式占用系爭土地如附圖編號庚、
    辛、壬、戊、乙所示部分，面積合計五六八平方公尺，自屬無權占有，且其因此
    受有相當於租金之利益，致原告受有相當於租金損失之損害，爰依民法第八百二
    十一條、第七百六十七條之規定請求被告拆除系爭土地上如附圖編號庚、辛、壬
    、戊、乙所示之地上物並將土地返還原告及其他全體共有人，暨依侵權行為、不
    當得利之法律關係，請求被告按原告應有部分之比例賠償原告自八十七年五月一
    日起迄起訴前（即九十二年四月十三日）相當於租金損失之損害一萬三千五百零
    二元，及自起訴日起至返還前揭土地之日止，按如附圖編號庚、辛、壬、戊、乙
    所示面積各該年度申報地價年息百分之五計算之損害金之三分之二予原告等語。
    被告則以此乃因購買相鄰土地時前手指界錯誤所致，被告並非故意占用系爭土地
    等語，資為抗辯。
三、原告主張其為系爭土地之共有人，應有部分均為三分之二，及被告未經系爭土地
    全體共有人之同意，擅自以興建地上物等方式占用系爭土地如附圖編號庚、辛、
    壬、戊、乙所示部分，面積合計五六八平方公尺之事實，業據其提出與所述相符
    之土地登記謄本、地價謄本各二件為證，復經本院依原告聲請勘驗現場，並會同
    台北縣新店地政事務所人員測量屬實，製有勘驗筆錄及土地複丈成果圖（即附圖
    ）附卷可稽，被告亦不爭執，自應認原告之主張為真實。
四、按各共有人對於第三人，得就共有物之全部為本於所有權之請求；但回復共有物
    之請求，僅得為共有人全體之利益為之；又所有人對於無權占有或侵奪其所有物
    者，得請求返還之，民法第八百二十一條、第七百六十七條前段分別定有明文。
    被告雖辯稱其係因購買相鄰土地時前手指界錯誤致占用系爭土地，並非故意占用
    云云，然所謂無權占有，係指無占有之正當權源而仍占有其物，至係由於占有之
    故意或過失，則非所問，被告既自承其無法律上正當權源占有系爭土地，則原告
    基於所有權為共有人全體之利益，請求被告將系爭土地如附圖編號庚、辛、壬、
    戊、乙所示土地上物拆除，並回復原狀將土地返還原告及其他全體共有人，即屬
    有據，應予准許。
五、又無法律上之原因而受利益，致他人受損害者，應返還其利益，民法第一百七十
    九條定有明文。而依不當得利之法則請求返還不當得利，以無法律上之原因而受
    利益，致他人受有損害為其要件，故其得請求返還之範圍，應以對方所受之利益
    為度，非以請求人所受損害若干為準，無權占有他人土地，可能獲得相當於租金
    之利益為社會通常之觀念（最高法院六十一年台上字第一六九五號判例意旨參照
    ）。再按城市地方房屋之租金，以不超過土地及其建築物申報總價年息百分之十
    為限，土地法第九十七條第一項定有明文；而土地法第九十七條規定之土地價額
    ，係指法定地價而言，為土地法施行法第二十五條所明定，又土地法第一百四十
    八條規定，土地所有權人依土地法所申報之地價為法定地價；土地法第一百十五
    條復規定，同法第九十七條之規定，於租用基地建築房屋準用之，是建築基地（
    即土地）之租金，亦按土地申報地價年息百分之十為限。惟此年息百分之十為限
    ，乃指房屋租金之最高限額而言，非謂所有租賃房屋之租金必須照申報價額年息
    百分之十計算之，尚須斟酌基地之位置，工商繁榮程度、使用人利用基地之經濟
    價值、所受利益，彼等關係及社會感情等情事以為決定，亦有最高法院四十六年
    台上字第八五五號、六十八年台上字第三○七一號判例可按。查
    (一)被告占有系爭如附圖編號庚、辛、壬、戊、乙所示部分之土地並無正當合法權
      源，已如前述，其因此受有相當於租金之損害，原告受有相當於租金之利益，
      自堪認定。原告主張依民法第一百七十九條不當得利法則，請求被告返還自八
      十七年五月一日起至拆除地上物返還系爭如附圖編號庚、辛、壬、戊、乙所示
      部分土地之日止相當於租金計算之不當得利，即非無據。
    (二)系爭如附圖編號庚、辛、壬、戊、乙所示部分之土地坐落於台北縣石碇鄉，除
      編號乙所示土地地目為林地外，其餘地目為建地，鄰近亦建有房屋，且均有人
    (三)又系爭土地之申報地價，自八十六年七月起迄今均為每平方公尺一百四十四元
      ，有地價謄本在卷可稽。本院斟酌系爭如附圖編號庚、辛、壬、戊、乙所示所
      示部分土地位處於台北縣石碇鄉，並非商業繁榮地段，交通亦非便利，然其上
      建物為被告住家兼設天道總壇使用，被告並擺設貨櫃屋儲放物品等一切情況，
      有本院勘驗筆錄、現場圖及現場三幀在卷足憑，認被告就如附圖編號庚、辛、
      壬、戊、乙所示部分土地所受相當於租金之利益，按年以土地申報總價年息百
      分之五計算為適當。
    (四)綜上，按被告占用面積、原告應有部分比例及八十七年度迄九十二年度之土地
      申報總價年息百分之五計算被告所得相當於租金之不當得利，原告請求被告給
      付自八十七年五月一日起至訴訟繫屬前即九十二年四月十三日止相當於租金之
      利益一萬三千五百零元（即[(533+35)×144×5%×(59/12+13/365)]×2/3=135
      02），及自起訴日九十二年四月十四日起至如附圖編號庚、辛、壬、戊、乙所
      示部分土地返還之日止，按如附圖編號庚、辛、壬、戊、乙所示面積各依該年
      度申報地價年息百分之五計算之損害金之三分之二予原告，並無不合，應予准
      許。
六、本件判決所命給付之價額未逾五十萬元，依民事訴訟法第三百八十九條第一項第
    五款之規定，應依職權宣告假執行；被告陳明願供擔保，聲請宣告免為假執行，
    經核並無不合，爰酌定相當擔保金額准許之。
七、據上論結，本件原告之訴為有理由，依民事訴訟法第七十八條、第三百八十九條
    第一項第五款、第三百九十二條第二項，判決如主文。
中      華      民      國    九十二    年      十一    月    二十八    日
                                  民事第一庭法      官  陳盈如
右正本係照原本作成
如對本判決上訴，須於判決送達後廿日內向本院提出上訴狀
中      華      民      國    九十二    年      十一    月    二十八    日
                                            法院書記官  高秋芬
附錄：
民事訴訟法第三百九十二條：
法院得宣告非經原告預供擔保，不得為假執行。
法院得依聲請或依職權，宣告被告預供擔保，或將請求標的物提存而免為假執行。
依前項規定預供擔保或提存而免為假執行，應於執行標的物拍定、變賣或物之交付前
為之。


司法院資訊處製作；財團法人民間司法改革基金會備份。
